【裁判字號】    89,上訴,2660
【裁判日期】    900905
【裁判案由】    偽造有價證券
【裁判全文】
臺灣高等法院刑事判決                          八十九年度上訴字第二六六號
    上  訴  人  臺灣臺北地方法院檢察署檢察官
    被      告  甲○○
    選任辯護人  張冀明
右上訴人，因被告偽造有價證券案件，不服臺灣臺北地方法院八十八年度訴字第一五
九三號，中華民國八十九年六月五日第一審判決（起訴案號：臺灣臺北地方法院檢察
署八十七年度偵字第一六三三三號）提起上訴，本院判決如左：
    主      文
上訴駁回。
    理      由
一、本件公訴意旨略以：被告甲○○與劉國華（業經原審八十七年度訴字第九二二號
    判決無罪，現由本院八十九年度上訴字第二四０號審理中）係夫妻關係，被告劉
    國華係臺北市○○○路○段十六號八樓八０四室財團法人中國平信徒傳道會職員
    ，該會董事長即告訴人丙○○之父黃英於民國八十五年十一月三十日去世，被告
    劉國華即經改選為該會董事長，於八十五年十二月中旬，與其夫甲○○同至上址
    找該會會計乙○○，乙○○當日未上班，旋以電話約乙○○至臺北市○○○路○
    段二十二號夢家咖啡廳商談財務狀況，並要乙○○交出由其已開立之中國信託商
    業銀行儲蓄部支票十九張，詎二人基於共同之犯意，被告劉國華向乙○○稱該支
    票僅請律師登記支票號碼以便清償教會債務之用，乙○○不疑有他即將該十九張
    支票交予被告劉國華，被告劉國華再交予被告甲○○將該等支票上金額一一塗銷
    ，待乙○○發現欲制止時，惟已被塗銷並交還乙○○。因認被告甲○○涉有刑法
    第二百零一條第一項之偽造有價證券罪嫌云云。
二、按犯罪事實應依證據認定之，無證據不得推定其犯罪事實。又不能證明被告犯罪
    者，應諭知無罪之判決，刑事訴訟法第一百五十四條、第三百零一條第一項分別
    定有明文。又被害人所述被害情形如無瑕疵可指，而就其他方面調查又與事實相
    符，其供述始足據為判決之基礎；且告訴人之告訴，係以使被告受刑事訴追為目
    的，是其陳述是否與事實相符，仍應調查其他證據以資審認（最高法院三十二年
    上字第六五七號、五十二年台上字第一三００號判例參照）。又事實之認定，應
    憑證據，如未能發現相當證據，或證據不足以證明，自不能以推測或擬制之方法
    ，為裁判基礎（最高法院四十年台上字第八六號判例參照）。另認定犯罪事實所
    憑之證據，雖不以直接證據為限，間接證據亦包括在內；然而無論直接或間接證
    據，其為訴訟上之證明，須於通常一般之人不致有所懷疑，而得確信其為真實之
    程度者，始得據為有罪之認定，倘其證明尚未達到此一程度，而有合理之懷疑存
    在時，即無從為有罪之認定，亦有最高法院七十六年台上字第四九八六號判例可
    資參照。本件公訴人認被告甲○○涉有刑法第二百零一條第一項之偽造有價證券
    犯行，無非係以：右揭事實，業經告訴人丙○○於偵查中指訴綦詳，核與證人乙○○於偵查中證述情節大致相符，且有系爭支票十九張在卷可憑為其主要論據。
    訊據被告甲○○堅詞否認有何偽造有價證券之犯行，辯稱：八十五年十二月十八
    日其並未至台北與證人乙○○見面，且無塗銷該十九張支票等語。
三、經查，依公訴意旨所指犯罪事實觀之，在場目睹將系爭十九張支票上之金額加以
    塗銷之人僅為被告甲○○、劉國華及證人乙○○三人，此亦為告訴人丙○○所不
    否認。而證人乙○○雖就上開犯罪事實於原審八十七年度訴字第九二二號案件及
    本案偵審中證述歷歷，然證人乙○○就本案之犯罪時間先於八十七年一月八日偵
    查中證稱為八十五年十二月十七日，迄經年餘始於原審八十八年九月二十八日調
    查中改稱為八十五年十二月十八日（見原審八十七年度訴字第九二二號刑事卷宗
    之八十八年九月二十八日訊問筆錄），然以上開案件業由告訴人丙○○於八十六
    年十一月十八日提出告訴，證人乙○○亦自八十六年十二月十六日即就本案出庭
    作證，其迄至數年後之八十八年九月二十八日始能明確證述犯罪時間，顯不符常
    情。又依證人乙○○於八十六年十二月十六日偵查中庭呈之陳述狀記載：「．．
    ．事緣今年（即八十六年）約在八月間，由黃小姐（即告訴人）處得知，當日與
    劉國華同來之男子並非樓嘉君律師本人．．．至此我才知道自己被騙。」（見臺
    灣臺北地方法院檢察署八十六年度偵字第二五七一二號偵查卷第二一頁），足認
    告訴人丙○○至遲應於八十六年八月間即知將系爭支票金額塗銷之人並非樓嘉君
    律師；然依告訴人丙○○於八十六年十一月十八日所提出之告訴狀內卻仍指稱：
    被告劉國華於八十五年十二月中旬率同律師樓嘉君至平信會辦公室找乙○○，因
    乙○○當日未上班，渠等乃以電話邀陳女至臺北市○○○路○段二二號夢家咖啡
    廳，要乙○○交出系爭十九張支票，由樓律師將支票金額塗掉（見上開偵查卷所
    附之告訴狀）等語，是告訴人丙○○於八十六年十一月十八日指訴將支票金額塗
    掉之人係樓嘉君律師一節，顯與證人乙○○於八十六年十二月十六日所庭呈之上
    開陳述狀未合；又依證人乙○○於原審八十七年十月十三日調查中證稱：「當時
    （指八十五年十二月）我有與黃小姐說這件事，但她不知為何沒馬上提出告訴。
    」（見原審八十七年度訴字第九二二號刑事卷宗之八十七年十月十三日訊問筆錄
    ），又於原審八十八年三月二日調查中證稱：「（問：那些支票是交給誰？）在
    八十六年二月三日丙○○當選董事長之後，於八十六年三月六日前就交給丙○○
    ‧‧‧」（見原審八十七年度訴字第九二二號刑事卷宗之八十八年三月二日訊問
    筆錄），嗣於原審八十九年二月二十四日調查中則證稱係於八十六年五、六月間
    始告知告訴人丙○○等語（見原審卷第一二五頁），其前後證詞顯不一致；況證
    人乙○○既係受託代為保管系爭支票，倘該支票金額確於其保管期間為他人所塗
    銷，豈有不立即告知真正權利人以明責任之理；參以告訴人丙○○於原審八十八
    年八月三十一日調查中稱：「（問：那何時將這十九張支票交給丙○○？）大概
在八十六年六月份‧‧‧」（見原審八十七年度訴字第九二二號刑事卷宗之八十
    八年八月三十一日訊問筆錄），核與證人乙○○於同一案件審理中所為之證詞不
    符，是證人乙○○於原審八十九年二月二十四日調查中所為之上開證詞，顯有事
    後附和之嫌；又證人乙○○於原審八十九年二月二十四日調查中另證稱：其曾於
    八十五年十一月底告訴人之父黃英死亡後，以電話徵求告訴人丙○○之同意而於
    八十五年十二月三日領出系爭支票（原審卷第一二四頁）乙節，參諸告訴人丙○○於同日調查中自承迄於八十五年十二月三日前均不認識證人乙○○，亦未見過
    證人乙○○（同卷第一二八頁）等情，是證人乙○○上開證詞之真實性即有疑問
    。又查，證人乙○○就有關指認被告甲○○假冒樓律師一節，先於八十七年八月
    二十日偵查中證稱：「‧‧‧他當天有戴著帽子可看到前額禿的。」等語（偵一
    六三三三號卷第十七頁），然就被告甲○○當日有無脫帽一節，先於八十七年十
    一月二十日偵查中證稱：「（問：他有無把帽子拿下來？）沒有。」，復於同日
    偵查中改稱：「（問：你如何確定他有禿頭？）他中間有將帽子拿下來過」等語
    （同卷第三十三頁反面），其先後所述顯有出入，是證人乙○○是否能明確指認
    被告甲○○即為當日假冒之人亦非無疑；又證人乙○○於原審八十九年二月二十
    四日調查中證稱：「（問：八十五年十二月十八日至八十六年八月間有無見過劉
    國華？）八十五年十二月二十日劉國華又帶了一位年輕人來南京東路辦公室，也
    發樓律師之名片給我。‧‧‧」等語（原審卷第一二五頁反面），倘證人乙○○
    所稱上開冒名情事及塗銷支票金額之行為係屬真實，則以該塗銷支票金額情事之
    嚴重性，且證人乙○○係於八十五年十二月十八日即與冒充樓嘉君律師之人見面
    ，復於事隔二日之八十五年十二月二十日親見樓嘉君律師本人，自無未就二次所
    見係不同之樓嘉君律師一節加以詢問之理，更無不立即告知告訴人丙○○上開情
    事之可能；況系爭支票係交由證人乙○○保管，而該支票於其保管期間由其交付
    他人而遭塗銷金額，其自難脫免未盡保管義務之責，足見證人乙○○與公訴意旨
    所指之犯罪事實顯有相當之利害關係，其所為之相關證詞自難謂無維護之嫌。
四、次按測謊鑑定，係依一般人在說謊時會產生遲疑、緊張、恐懼、不安等心理波動
    現象，乃利用測謊儀器將受測者之上開情緒加以紀錄，用以判決受測者所供述之
  真實性，從而測謊鑑定結果，如就否認犯罪有不實之情緒波動反應，固得供審判
    上之參酌，惟乃不得採為有罪判決之唯一憑據，是測謊之鑑定，如就犯罪事實之
    有無，於心理之壓力，因而造成情緒之反應，始有受測之實益，證人因無所謂犯
    罪事實，亦缺乏恐懼、不安等心理波動，當亦較無負面之情緒反應，準此，證人
    乙○○於測謊時距案發之時間已間隔數年，其間於法庭訊問時即多次就測試之問
    題為相同之陳述，則於嗣後測謊鑑定當時就同一問題再為相同之陳述，而未有一
    般人說謊時之恐懼、不安、緊張等心情，並非難事，因而本院循告訴人請求就「
    其出庭所見之甲○○即係冒名樓嘉君之人；係甲○○塗改系爭之支票」等命題，
    對乙○○為測謊，雖無情緒波動反應（法務部調查局鑑定通知書九十年二月九日
    陸（三）字第九００００六四０號附本院卷），然揆之首開說明，法院非必然須
    採為認定事實之基礎。況刑事訴訟法第一百六十三條、第一百六十六條、第一百
    六十七條均規定當事人、辯護人及法院均得於審判程序，對證人為訊問，並進行
    詰問，無非欲藉此反覆詰問程序，期能發現真實，若謂僅據簡單之命題為測謊即
    可對被告論罪科刑，刑事訴訟法前開規定豈非毫無意義？基於相同之理由，告訴
    人聲請就證人劉國華（非本件被告）為測謊之鑑定，即無必要。次按測謊鑑定，
    形式上須符合測謊基本要件，始得賦予證據能力，故測謊程序形式要件之檢驗，
    如須受測人同意配合，受測人身心及意識狀態須正常等等，苟缺此要件，即足以
    動搖測謊整體結構而影響測謊結果之實質。告訴人雖亦聲請就被告甲○○進行測
    謊鑑定，惟被告以其自八十五年五月間起即因憂鬱症併失眠症，長期在長庚醫院
    門診治療，並提出該院診斷證明書一紙附本院卷可稽，又因患有高血壓心律不整
    ，前往中央健保局高雄聯合門診中心診治，亦據提出診斷證明書一紙附本院卷可
    憑，且以上開疾病，造成焦慮、不安、中樞神經異常等症狀，冒然接受測謊，易
    造成不正確之結果，而拒絕測謊鑑定，核之上開測謊須具形式要件之說明，實不
    宜對之進行測謊鑑定，況測謊鑑定結果，亦僅供審判上之參考，非可採為論罪之
    唯一依據，是有無對被告為測謊，並不影響審判程序之進行。
五、再查，有關被告劉國華所有之行動電話000000000號及0000000
    00號於八十五年十二月份之通話紀錄，因已逾資料保存期限，致無法提供，此
    有中華電信股份有限公司臺灣南區電信分公司八十七年八月三十一日南營字第八
    七Ｃ七七０一八一七號函附於偵查卷（第二十五頁）可稽；又被告甲○○於八十
    五年十二月十六日至同年月二十日止有無搭乘北高航線一事，因乘客艙單已逾保
    存期限而無從查證，此有復興航空公司八十八年二月三日（八八）復內營字第０
    ０六號及遠東航空股份有限公司八十八年二月十一日（八八）業字第０三一三號
    函附於偵查卷（第九六、九九頁）可稽；本院再就被告甲○○於八十五年十二月
    十七日至同年月二十日止有無搭乘立榮、華信等航空公司此等航線，上開公司或
    因已逾二年保存年限，或倉庫淹水而均無法提供旅客資料，亦據立榮航空股份有
    限公司九十年五月二十九日立航字第九００六六八號函及華信航空公司九十年五
    月二十八日信財發字第０五六０號函覆本院在案。本院復依職權將本件系爭十
    九張支票正本送交法務部調查局為指紋鑑定，據獲經處理後，未發現清晰可供比
    對之指紋致無進行比對，有該局九十年六月七日陸（二）字第九００三二八六
    六號函附本院卷可考，尚無法據此查得被告有告訴人所指自高雄到台北並塗銷支
    票情事。
六、末查證人乙○○於本院到庭結證被告甲○○是八十五年十二月十八日約伊在夢家
    咖啡廳見面，並拿樓嘉君律師名片給伊看，下午三時二十分伊去保管箱取出支票
    ，被告約四點多離開夢家咖啡廳，說要趕飛機回高雄云云（本院九十年五月十八
    日訊問筆錄），惟被告同日尚於其服務單位即高雄市政府警察局下午十七時收案
    之公文上簽收，有經辦流程表附件可按（原審卷第八十一頁），並據證人即收文
    丁○○證述平常收到公文後就交給承辦人，上載收辦日期是甲○○所寫，伊準時
    五點半下班等語（本院九十年八月三日訊問筆錄），設若被告於下午四時多自臺
    北市○○○路夢家咖啡廳離開前往機場，殆無可能在五點半鄭女下班前到達高雄
    辦公處所，況被告甲○○於八十五年十二月十八日並無任何差假紀錄，服勤情形
    正常，此有高雄市政府警察局八十九年三月二十三日高市警人字第一四五二二號
    函在卷可稽（原審卷第二七二頁），參以上開函中亦載明被告甲○○於八十五年
    十二月十八日處理相關公文之時間等情，是告訴人丙○○所稱被告甲○○曾於八
    十五年十二月十八日前往臺北之夢家咖啡廳乙節，尚無積極證據足資證明。至證
    人丁○○雖亦陳收文與經辦人收辦日期，例外有可能發生不是同一日之情形，但
    前揭甲○○在十八日簽收之公文，是否收文後立即交高某收辦，已不復記憶云云
    （見同上筆錄）。唯此乃證人就其經辦案件中臆測例外情形之可能性，並非確指
    本件收文與經辦人收辦有日期差之狀況，尚不能遽為被告不利之認定。另告訴人
    丙○○尚於原審聲請調閱相關航空公司八十五年十二月十八日之電話號碼000
    00000號之受話紀錄，依復興航空公司上開函件所檢附之民用航空運輸業管
    理規則第三十四條之規定及中華電信股份有限公司臺灣南區電信分公司之上開函
    件內容，該等資料均已逾保管期限；又另聲請調閱被告甲○○自八十七年至八十
    九年之上班紀錄，經核上開日期與本案系爭犯罪時間並無關係，是本院應認上開
    調查證據之聲請，均無調查之必要，附此敘明。此外，復查無其他積極證據足認
    被告甲○○涉有公訴意旨所指變造有價證券之犯行，是被告之犯罪尚屬無從證明
    ，揆諸前揭之說明，原審為被告無罪之諭知，經核並無不合，檢察官循告訴人請
    求上訴意旨仍執前詞指摘原判決不當，為無理由，應予駁回。
據上論結，應依刑事訴訟法第三百六十八條，判決如主文。
本案經檢察官呂光華到庭執行職務。
中    華    民    國    九  十    年       九       月        五        日
                          臺灣高等法院刑事第二十五庭
                              審判長法  官  許  國  宏
                                    法  官  林  勤  純
                                    法  官  洪  光  燦
右正本證明與原本無異。
檢察官如不服本判決應於收受送達後十日內向本院提出上訴書狀，其未敘述上訴之理
由者並得於提起上訴後十日內向本院補提理由書（均須按他造當事人之人數附繕本）
。
                                    書記官  陳  玉  嬋
中    華    民    國    九  十    年       九       月        七        日


司法院資訊處製作；財團法人民間司法改革基金會備份。
